臺灣屏東地方法院民事判決　　　　　　　 99年度訴字第497號
原　　　告　王泰翔
被　　　告　巫王復花
　　　　　　巫慶吉
　　　　　　巫秀郎
　　　　　　巫錦雲
　　　　　　王愛哮
兼　上一人
特別代理人　王白
受告知訴訟
人　　　　　合作金庫商業銀行股份有限公司
法定代理人　劉燈城
上列當事人間請求分割共有物事件，本院於中華民國100 年10月
6 日言詞辯論終結，判決如下：
    主  文
兩造共有坐落屏東縣埔鄉○○段七七五之六一地號、地目旱、
面積七五五平方公尺土地，同段七七五之六三地號、地目田、面
積七○六平方公尺土地，同段七七五之十七地號、地目田、面積
五八一四平方公尺土地，同段七七五之五九地號、地目旱、面積
四○六平方公尺土地，按附圖所示分割，即：
（一）七七五之六一地號旱地面積七五五平方公尺，七七五之六
      三地號田地面積七○六平方公尺，七七五之十七地號田地
      如附圖所示編號甲部分面積四五九‧二五平方公尺，合計
      面積一九二○‧二五平方公尺，分歸被告王白取得；
（二）七七五之十七地號田地如附圖所示編號乙部分面積一九二
      ○‧二五平方公尺，分歸被告王愛哮取得；
（三）七七五之十七地號田地如附圖所示編號丙部分面積一九二
      ○‧二五平方公尺，分歸原告取得；
（四）七七五之十七地號田地如附圖所示編號丁部分面積一五一
      四‧二五平方公尺，七七五之五九地號旱地面積四○六平
      方公尺，合計面積一九二○‧二五平方公尺，分歸被告巫
      王復花、巫慶吉、巫秀郎、巫錦雲共同取得，繼續保持公
      同共有；
（五）被告王白就七七五之六一地號旱地應補償被告王愛哮、巫
      王復花、巫慶吉、巫秀郎、巫錦雲及原告各如附表一所示
      之金額。
（六）被告王白就七七五之六三地號田地應補償被告王愛哮、巫
      王復花、巫慶吉、巫秀郎、巫錦雲及原告各如附表二所示
      之金額。
（七）被告王愛哮、巫王復花、巫慶吉、巫秀郎、巫錦雲及原告
      就七七五之十七地號田地應補償被告王白各如附表三所示
      之金額。
（八）被告巫王復花、巫慶吉、巫秀郎、巫錦雲就七七五之五九
      地號旱地應補償被告王白、王愛哮及原告各如附表四所示
      之金額。
訴訟費用由被告王白、王愛哮各負擔四分之一，被告巫王復花、
巫慶吉、巫秀郎、巫錦雲連帶負擔四分之一，餘由原告負擔。
    事  實  及  理  由
一、被告巫王復花、巫慶吉、巫秀郎、巫錦雲經合法通知，未於
    言詞辯論期日到場，核無民事訴訟法第386 條各款所列情形
    ，爰依原告之聲請，由其一造辯論而為判決。
二、原告主張：兩造共有坐落屏東縣埔鄉○○段775-61地號、
    地目旱、面積755 平方公尺土地，同段775-63地號、地目田
    、面積706 平方公尺土地，同段775-17地號、地目田、面積
    5814平方公尺土地，同段775-59地號、地目旱、面積406 平
    方公尺土地，無法協議分割，爰依民法第823 條、第824 條
    之規定，訴請裁判分割，同意如主文所示之分割方法，其與
    分管範圍大致相當等語。並聲明：准分割上開土地。
三、被告王白、王愛哮表示同意如主文所示之分割方法，並陳明
    該分割方法確與分管範圍大致相當。被告巫王復花、巫慶吉
    、巫秀郎、巫錦雲則從未到場，亦不曾提出書狀陳述。
四、查上揭土地均為兩造共有之一般農業區之農牧用地，原告及
    被告王白、王愛哮各有應有部分四分之一，被告巫王復花、
    巫慶吉、巫秀郎、巫錦雲均公同共有賸餘四分之一，有最新
    土地登記謄本附卷可稽，應屬農業發展條例所稱之耕地。按
    每宗耕地分割後每人所有面積未達0.25公頃者，不得分割，
    但有下列情形之一者，不在此限：本條例民國89年1 月4 日
    修正施行後所繼承之耕地，得分割為單獨所有；本條例89年
    1 月4 日修正施行前之共有耕地，得分割為單獨所有，農業
    發展條例第16條第1 項第3 款、第4 款定有明文。前揭土地
    於上述農業發展條例修正施行前，均為被告王白、王愛哮及
    訴外人王三旗、巫才福分別共有，王三旗於90年間死後所遺
    由原告單獨繼承，並已辦妥繼承登記，巫才福於98年間死後
    所遺由被告巫王復花、巫慶吉、巫秀郎、巫錦雲共同繼承，
    已辦妥繼承登記為公同共有，有相關土地登記謄本在卷可參
    ，核與農業發展條例第16條第1 項第3 款、第4 款得分割之
    規定相符（依耕地分割執行要點第12條規定，89年1 月4 日
    前即為共有耕地者，移轉後仍得分割，舉重以明輕，繼承後
    自無所謂形成新共有關係而不得分割之理，併予敘明）。則
    除法令另有限制耕地分割之方法外，既無依其使用目的不能
    分割之情事，且未有不分割之契約，又不能協議分割，核與
    民法第823 條、第824 條得裁判分割之規定無違，本件原告
    訴請分割之，自無不可。
五、分割方法說明如下：
    (一)分割共有物固不受分管契約之拘束，惟儘量依各共有人使
      用現狀定分割方法，以維持現狀，減少共有人所受損害，
      當不失為裁判分割斟酌之一種原則（最高法院82年度台上
      字第1990號裁判要旨參照）。
    (二)本件土地就整體而言，形狀破碎而狹長，如各別細分顯有
      困難，事實上長年為合併分管，原以按分管範圍合併分割
      方為合理，然因被告巫王復花、巫慶吉、巫秀郎、巫錦雲
      公同共有部分，目前尚有假扣押之登記，依土地法施行法
      第19條之1 規定：「兩宗以上之土地如已設定不同種類之
      他項權利，或經法院查封、假扣押、假處分或破產之登記
      者，不得合併。」為此無法逕為合併分割，以免判決結果
      無法登記。惟按各共有人均受原物之分配顯有困難者，得
      將原物分配於部分共有人；以原物為分配時，如共有人中
      有未受分配，或不能按其應有部分受分配者，得以金錢補
      償之，民法第824 條第2 項第1 款但書、第3 項定有明文
      ，準此，如主文所示之分割方法，於法有據，且仍可發揮
      各人分割後土地集中使用之經濟效益，並簡化共有關係，
      達到類似合併分割之效果，各共有人所受分配土地面積之
      總和亦與其應有部分相當，相當公平，雖各宗土地皆有須
      以金錢補償部分（如附表一、二、三、四所示，均以土地
      公告現值計算其差額），事實上各宗土地之應補償及應受
      補償之金額，得互相抵銷至零，不甚複雜，同樣滿足被告
      王白、王愛哮及原告之意願，至被告巫王復花、巫慶吉、
      巫秀郎、巫錦雲屢經合法通知，亦無任何意見。從而，如
      主文所示之分割方法，應屬妥適可取。
    (三)有鑒於地形之破碎而狹長，且均為耕地，分割後土地宗數
      須限制，如預留道路用地由兩造即全體共有人維持共有，
      亦恐有牴觸耕地分割執行要點第11條第2 項之規定，故無
      分割預留道路用地之必要，惟不影響各人之通行權，附此
      說明。
六、綜上所述，原告訴請分割系爭土地，為有理由，應予准許，
    並經本院斟酌其分割方法，爰判決如主文。
七、此外，被告巫王復花、巫慶吉、巫秀郎、巫錦雲公同共有之
    屏東縣埔鄉○○段775-17地號土地應有部分四分之一，有
    設定抵押權與受告知訴訟人，經原告依民事訴訟法第66條之
    規定，具狀對其告知訴訟，有本院送達證書在卷可憑，仍未
    參加訴訟，依民法第824 條之1 第2 項但書第3 款之規定，
    受告知訴訟人之抵押權，應移存於被告巫王復花、巫慶吉、
    巫秀郎、巫錦雲所分得之同地號部分（應不超過原設定抵押
    之範圍，換算為該宗土地之應有部分673 分之646 ），併予
    敘明。
八、至兩造其餘之攻擊或防禦方法及未經援用之證據，經本院斟
    酌後，認為均對本判決結果不生影響，自無逐一詳予論駁之
    必要，附此說明。
九、訴訟費用負擔之依據：民事訴訟法第78條、第80條之1 、第
    85條第1 項但書、第2 項。
中    華    民    國   100    年    10    月    20    日
                  民事第二庭    法  官  蔡嘉裕
正本係照原本作成。
如不服本判決，應於收受送達後20日內，向本院提出上訴狀（須
按他造當事人之人數附繕本）。
中    華    民    國   100    年    10    月    20    日
                                書記官  蘇小雅
附表一
┌──────┬────────────────────────┐
│單位：新臺幣│                  應受補償者                    │
│            ├─────┬─────┬─────┬──────┤
│            │王泰翔    │王愛哮    │巫王復花、│合計        │
│            │          │          │巫慶吉、巫│            │
│            │          │          │秀郎、巫錦│            │
│            │          │          │雲共同受領│            │
├─┬────┼─────┼─────┼─────┼──────┤
│應│王白    │88,712.5元│88,712.5元│88,712.5元│266,137.5元 │
│為│        │          │          │          │            │
│補│        │          │          │          │            │
│償│        │          │          │          │            │
│者│        │          │          │          │            │
└─┴────┴─────┴─────┴─────┴──────┘
附表二
┌──────┬────────────────────────┐
│單位：新臺幣│                  應受補償者                    │
│            ├─────┬─────┬─────┬──────┤
│            │王泰翔    │王愛哮    │巫王復花、│合計        │
│            │          │          │巫慶吉、巫│            │
│            │          │          │秀郎、巫錦│            │
│            │          │          │雲共同受領│            │
├─┬────┼─────┼─────┼─────┼──────┤
│應│王白    │82,955元  │82,955元  │82,955元  │248,865元   │
│為│        │          │          │          │            │
│補│        │          │          │          │            │
│償│        │          │          │          │            │
│者│        │          │          │          │            │
└─┴────┴─────┴─────┴─────┴──────┘
附表三
┌──────┬────────────────────────┐
│單位：新臺幣│                  應受補償者                    │
│            ├────────────────────────┤
│            │                     王白                       │
├─┬────┼────────────────────────┤
│  │王泰翔  │                  219,372.5元                   │
│  ├────┼────────────────────────┤
│  │王愛哮  │                  219,372.5元                   │
│應├────┼────────────────────────┤
│為│巫王復花│                   28,552.5元                   │
│補│、巫慶吉│                                                │
│償│、巫秀郎│                                                │
│者│、巫錦雲│                                                │
│  │連帶給付│                                                │
│  ├────┼────────────────────────┤
│  │合計    │                  467,297.5元                   │
└─┴────┴────────────────────────┘
附表四
┌──────┬────────────────────────┐
│單位：新臺幣│                 應受補償者                     │
│            ├─────┬─────┬─────┬──────┤
│            │王泰翔    │王愛哮    │王白      │合計        │
│            │          │          │          │            │
│            │          │          │          │            │
│            │          │          │          │            │
├─┬────┼─────┼─────┼─────┼──────┤
│應│巫王復花│47,705元  │47,705元  │47,705元  │143,115元   │
│為│、巫慶吉│          │          │          │            │
│補│、巫秀郎│          │          │          │            │
│償│、巫錦雲│          │          │          │            │
│者│連帶給付│          │          │          │            │
└─┴────┴─────┴─────┴─────┴──────┘